臺灣臺中地方法院民事判決　95年度訴字第231號
原　　　　　告　行政院農業委員會林務局東勢林區管理處
法 定 代 理 人　乙○○
訴 訟 代 理 人　許哲嘉　律師
複　代　理　人　江銘栗　律師
複　代　理　人　盧烽池　律師
複　代　理　人　戊○○
被　　　　　告　甲○○
訴 訟 代 理 人　林道啟　律師
被　　　　　告　丙○○
共同訴訟代理人　林道啟　律師
共同　複代理人　丁○○
上列當事人間請求返還林地事件，於民國９６年８月７日言詞辯
論終結，本院判決如下：
      主　　　文
被告應將坐落臺中縣和平鄉大甲溪事業區第一林班假七之一地號
，面積一點０八二九公頃林地上如附圖所示Ｂ部份工寮壹棟（面
積０點０一二四公頃）、Ｃ部分冷凍庫壹棟面積（０點０一一七
公頃），Ｄ、Ｅ部分水塔兩座予以拆除，並將上開林地返還原告
。
被告應將坐落臺中縣和平鄉大甲溪事業區第一林班假七之二地號
，面積０點三六公頃林地返還原告。
被告應自民國九十五年二月九日起至返還上開林地止，按年給付
原告新臺幣參萬陸仟零柒拾參元。
原告其餘之訴駁回。
訴訟費用由被告負擔五分之四，餘由原告負擔。
本判決原告勝訴部分，於原告以新臺幣貳拾肆萬零肆佰捌拾參元
供擔保後，得假執行，但被告如於假執行程序實施前，以新臺幣
柒拾貳萬壹仟肆佰伍拾元為原告預供擔保，得免為假執行。
原告其餘假執行之聲請駁回。
       事實及理由
    事實及理由
一、原告起訴主張：被告甲○○於民國７３年９月２６日與原告
    合併前之臺灣省政府農林廳林務局大甲林區管理處（下稱前
    管理處）簽訂「林務局大甲林區管理處安置榮民竹林保育承
    諾書」（下稱系爭承諾書），約定將坐落臺中縣和平鄉大甲
    溪事業區第１林班地編號７之１、７之２林地（下稱系爭林
    地）交由被告甲○○栽植及保育，約定租期至８２年９月２
    ５日屆滿，保育人成績優良者得續約。詎甲○○於保育期限
    屆滿後，並未與原告續定承諾書，並於９０年間，將系爭林
    地無權轉讓與被告丙○○，系爭林地上除種植蘋果樹６０株
    、梨樹１５０株外，並違約種植李樹３０株、水蜜桃樹１２
    ０株及搭建水塔二個、鐵皮工寮一棟、冷凍庫一棟，且將原
    有孟宗竹２５０株全數鏟除，已違反系爭承諾書第２條、第
    ５條、第１２條約定，爰以起訴狀繕本送達作為向被告甲○
    ○為終止系爭承諾書之意思表示。系爭承諾書終止後，被告
    二人均屬無權占有系爭林地，爰依據民法第７６７條之法律
    關係，請求判決如主文第１、２項所示。又系爭林地雖尚未
    辦理登記，惟與系爭林地相鄰已登記之臺中縣和平鄉○○段
    第８號土地，其９２年公告現值為每平方公尺５０元，被告
    二人無權占有系爭林地期間，獲有相當於租金之利益，致原
    告受有損害，爰本於不當得利之法律關係，請求判決如主文
    第３項所示，並陳明願供擔保，請准宣告假執行。
二、被告甲○○則以：(一)系爭承諾書第１０條約定：「保育竹林
    之主副產物為政府所有，但保育人得依臺灣省林產物處分暫
    行規則第十六條第一項第五款之約定申請繳納價金後承採之
    （附註：果樹分收率在未有新約定之前，暫比照濫墾地內果
    樹分收率由管理處分收百分之十二．五），其計算如下：1.
    竹林部分應繳價金（總生產量×市價－至市場運費）×１０
    ／１００。2.果樹部分應繳價金（總生產量×市價－至市場
    運費）×１２．５／１００」。被告使用系爭林地即有對價
    ，其性質屬於租賃關係，系爭承諾書雖於８２年９月２５日
    屆滿，惟於期限屆滿後，被告甲○○仍為租賃物之使用收益
　　，原告並未即為反對之表示，依民法第４５１條即視為不定
 　 期租賃，被告甲○○本於租賃關係繼續占有系爭林地，即非
    無權占有；(二)系爭承諾書第２條約定：「．．．惟保安林地
    僅得種植喬木果樹．．．」、第５條約定：「保育人應遵照
    承諾書所約定竹林（果樹）種類、株樹栽植其成活株樹如有
    不足時保育人應於大甲處所限定期限內補植，前項補植之種
    苗應由保育人自備，大甲處不予任何補償」，是被告於系爭
    林地上種植李樹、水蜜桃等，並未違約。至於系爭林地上孟
    宗竹，係因天候因素自然死亡，並非被告故意砍除，原告若
    認為系爭林地已有成活株數不足之事實，依約應限定期限令
    被告補植，不得逕行終止租約。(三)系爭承諾書第３條約定：
    「房舍由大甲處借給使用，並由保育人負責保養修繕，如有
    人為損害時應負賠償之責」、第４條約定：「造林工具由大
    甲處供給，如使用損壞時應由保育人自行添購」。系爭林地
    上之原有工寮，係原告搭建交由被告使用，至於被告為經營
    果園需要搭建水塔，以及因原有工寮不敷使用，再搭建一工
    寮，係為從事農作所需，應不違背承諾書本旨，原告據此終
    止租約，應無理由。(四)系爭林地係由被告自任耕作，丙○○
    係受被告僱用幫忙，原告主張被告於９０年間將系爭林地轉
    讓給丙○○，並據以終止租約，亦屬無據等語置辯，請求駁
    回原告之訴及假執行之聲請，並陳明如受不利判決，願供擔
    保，請准宣告免為假執行。
三、被告丙○○另以：系爭林地是我跟被告甲○○租的，對於返
    還林地，我沒有意見，系爭林地目前我在種果樹等語置辯。
四、原告另於原告甲○○辯後陳述：(一)依系爭承諾書第１０條規
    定：「保育竹林之主副產物為政府所有，但保育人得依臺灣
    省林產物處分暫行規則第十六條第一項第五款之約定申請繳
    納價金後承採之．．．」觀之，保育人專案申請繳納價金後
    僅得承採保育成林之主副產物，該價金並非使用保育林地之
    對價，系爭承諾書性質並非租賃契約至明。(二)系爭承諾書第
    ２條約定，系爭林地僅得為種植喬木果樹，竹林（果樹）栽
    植之種類、株樹，僅限於孟宗竹２５０株、梨８０株、蘋果
    １５０株，被告甲○○辯稱系爭林地可種植各種果樹云云，
    並非事實。(三)原告交付被告之工寮為磚造工寮，附圖所示Ｂ
    部份鐵廠工寮為被告另行搭建。(四)被告丙○○已自承系爭林
    地係向被告甲○○承租，被告甲○○辯稱被告丙○○係受其
    僱用等語，顯與事實不符。
五、原告主張被告甲○○於７３年９月２６日與原告合併之前管
    理處簽訂系爭承諾書，約定將系爭林地交由被告甲○○栽植
    及保育，系爭林地上現有蘋果樹６０株、梨樹１５０株、李
    樹３０株、水蜜桃樹１２０株、搭建水塔二個、鐵皮工寮一
    棟及冷凍庫一棟之事實，業據原告提出系爭承諾書、查對紀
    錄表、照片、系爭林地土地登記謄本、測繪現場圖等件為證
    ，並為被告所不爭執，此部分事實，堪信為真實。至原告主
    張系爭承諾書業已終止，被告二人均屬無權占有系爭林地之
    事實，則為被告所否認，並前詞置辯。經查，
  (一)依兩造所不爭執之系爭承諾書第１０條約定：「保育竹林之
    主副產物為政府所有，但保育人得依臺灣省林產物處分暫行
    規則第十六條第一項第五款之約定申請繳納價金後承採之（
    附註：果樹分收率在未有新約定之前，暫比照濫墾地內果樹
    分收率由管理處分收百分之十二．五），其計算如下：1.竹
    林部分應繳價金（總生產量×市價－至市場運費）×１０／
    １００。2.果樹部分應繳價金（總生產量×市價－至市場運
    費）×１２．５／１００」，揆其文義，保育人所繳納之價
    金，係承採保育竹林主副產物之對價，而非使用系爭林地之
    對價，被告甲○○抗辯系爭承諾書為租賃契約，已非可採，
    ；且縱認系爭承諾書為租賃契約，被告甲○○於租賃期限屆
    滿後，仍為租賃物之使用收益，其與原告間存有民法第４５
    １條之不定期租賃關係，惟被告丙○○於９５年２月２１日
    本院言詞辯論時業已自認：「林地是我跟被告甲○○租的」
    ，足認被告甲○○抗辯系爭林地係由其自任耕作，被告丙○
    ○係受其僱用幫忙為不實。被告甲○○既將系爭林地轉租與
    被告丙○○，已違反民法第４４３條第１項轉租之規定，依
    同條第２項規定，原告本可以被告甲○○違法轉租為由，終
    止兩造間就系爭林地之租賃關係。原告已於９５年１月１６
    日遞狀陳明以起訴書繕本送達被告甲○○時為終止租約之意
    思表示，該起訴書繕本業於９５年２月８日送達予被告甲○
    ○，有起訴狀及本院送達證書等件在卷可參，兩造間之系爭
    承諾書，至遲亦於９５年２月８日發生終止租約之效力。是
    原告主張系爭承諾書業已終止，被告二人均屬無權占有系爭
    林地之事實，堪信為真實。
  (二)按所有人對於無權占有或侵奪其所有物者，得請求返還之；
    對於妨害其所有權者，得請求除去之，民法第７６７條第１
    項定有明文。而國有財產撥給各地國家機關使用者，名義上
    雖仍為國有，實際上即為使用機關行使所有人之權利，故對
    於是類財產之管理方面，應由管理機關起訴或應訴，代國家
    主張所有權人之權利。原告為系爭林地之管理人，原告與
　  被告甲○○間之系爭承諾書已因終止而歸於消滅，已如前述
    ，被告２人自無權占有使用系爭林地，故原告本於物上請求
    權之法律關係，請求被告２人應將主文第１項系爭林地上之
    地上物拆除，並將主文第１、２項林地返還原告，為有理由
    ，應予准許。
  (三)又無法律上之原因而受利益，致他人受損害者，應返還其利
    益，雖有法律上之原因，而其後已不存在者，亦同，民法第
    １７９條定有明文。而無法律上原因占有系爭林地，可能獲
    得相當於租金之利益為社會通常之觀念，有最高法院６１年
    臺上字第１６９５號判例可參。系爭承諾書終止後，被告２
    人仍繼續於系爭林地上墾植，渠等占用系爭林地已無法律上
    原因，且受有利益，與原告受損害間有因果關係，原告自得
    請求被告２人返還終止系爭承諾書後使用土地之相當於租金
    之利益。被告占有使用系爭林地共計１４４２９平方公尺，
    雖為未登錄地，惟與系爭林地相鄰已登記之臺中縣和平鄉○
    ○段第８地號林地之申報地價為每平方公尺５０元，此有土
    地登記謄本影本１紙在卷足稽，被告亦同意依每平方公尺５
    ０元為不當得利之計算標準，本院審酌被告使用系爭林地之
    用途、系爭租約之原租金、系爭林地所處之位置與地目、被
    告利用土地之經濟價值及所受利益等情形，認被告無權占用
    系爭林地所受之利益，比照鄰地申報地價５％計算為適當，
    則被告占有使用系爭林地所受利益為每年３６０７３元「計
    算式：１４４２９平方公尺×５０元／平方公尺×５％＝３
    ６０７３元，元以下四捨五入），而兩造間之系爭承諾書，
    至遲於９５年２月８日發生終止租約之效力，已如前述，是
    原告請求自起訴狀繕本最後送達被告之翌日即９５年２月９
    日起至返還系爭林地止，按年給付３６０７３元之不當得利
    ，於法有據，應予准許；至超過部分，即不應准許。
六、本件判決原告勝訴部分，兩造均陳明願供擔保請准宣告假執
    行及免為假執行，經核均無不符，爰分別酌定相當擔保金額
    ，併准許之。至於原告敗訴部分，其假執行之聲請因訴之駁
    回而失所依附，應併駁回。
七、本件事證已臻明確，兩造其餘攻擊、防禦方法及所為立證，
    與判決之結果不生影響，無庸再逐一予以論究。
八、訴訟費用負擔、假執行及免為假執行宣告之依據：民事訴訟
    法第７８條、第８５條第１項但書、第３９０條第２項、第
    ３９２條第２項。
中　　華　　民　　國　　96　　年　　8 　　月　　21　　日
                  民事第二庭    法  官  劉正中
正本係照原本作成。
如對本判決上訴，須於判決送達後20日內向本院提出上訴狀。
中　　華　　民　　國　　96　　年　　8 　　月　　21　　日
                                書記官  劉文永
